【裁判字號】    99,訴,677
【裁判日期】    990908
【裁判案由】    清償債務
【裁判全文】
臺灣臺北地方法院民事判決               99年度訴字第677號
原      告  張玲玲
訴訟代理人  郭方桂律師
被      告  劉錦川
訴訟代理人  李佳臻
被      告  周鼎毓即周銘嘉之限.
被      告  羅雪子即周銘嘉之限.
被      告  周聖凱即周銘嘉之限.
被      告  周姿伶即周銘嘉之限.
被      告  周淑玲即周銘嘉之限.
前列四人共同
訴訟代理人  周鼎毓
上列當事人間請求清償債務事件，本院於民國99年8 月23日言詞
辯論終結，判決如下：
    主  文
被告劉錦川應給付原告新臺幣貳佰肆拾捌萬元及自民國九十三年
十二月十五日起至清償日止，按年息百分之五計算之利息，並按
年息百分十計付違約金。
被告周鼎毓、羅雪子、周聖凱、周姿伶、周淑玲於繼承被繼承人
周銘嘉遺產範圍內，應連帶給付原告新臺幣貳佰肆拾捌萬元及自
民國九十三年十二月十五日起至清償日止，按年息百分之五計算
之利息，並按年息百分十計付違約金。
前二項給付中，有任一項之被告已為給付者，於相同給付範圍內
，其餘被告於該給付範圍內同免給付責任。
訴訟費用由被告周鼎毓、羅雪子、周聖凱、周姿伶、周淑玲於繼
承被繼承人周銘嘉遺產範圍內，與被告劉錦川連帶負擔。
本判決第一、二項於原告各以新臺幣捌拾伍萬元供擔保後，得假
執行。但各該項被告如於假執行程序實施前，以新臺幣貳佰肆拾
捌萬元為原告預供擔保，得免為假執行。
    事實及理由
壹、程序方面：
    按訴狀送達後，原告不得將原訴變更或追加他訴，但擴張或
    減縮應受判決事項之聲明者，不在此限，民事訴訟法第255
    條第1 項第3 款定有明文。經查，本件原告於民國98年12月
    14日起訴時，所為應受判決事項之聲明為：(一)被告劉錦川應
    給付原告新臺幣（下同）248 萬元，並自90年8 月22日起至
    清償日止，按年息10％計付利息，及按年息10％計付違約金
    ；(二)被告周鼎毓、羅雪子、周聖凱、周姿伶、周淑玲應於繼
    承被繼承人周銘嘉遺產範圍內，與被告劉錦川連帶給付原告
    248 萬元，並自90年8 月22日起至清償日止，按年息10％計
    付利息，及按年息10％計付違約金；(三)前二項被告其中一人
    為給付，其餘被告於該給付範圍內同免責任。嗣於訴訟狀達
    後，原告先於99年6 月3 日具狀為訴之變更（見本院卷第78
    頁），且復於本院99年6 月30日言詞辯論期日當庭減縮訴之
    聲明（見本院卷第85頁），所為應受判決事項之聲明變更為
    ：(一)被告劉綿川應給付原告248 萬元，並自93年12月15日起
    至清償日止，按年息5 ％計付利息，及按年息10％計付違約
    金；(二)被告周鼎毓、羅雪子、周聖凱、周姿伶、周淑玲應於
    繼承被繼承人周銘嘉遺產範圍內，與被告劉綿川連帶給付原
    告248 萬元，並自93年12月15日起至清償日止，按年息5 ％
    計付利息，及按年息10％計付違約金；(三)前二項被告其中一
    人為給付，其餘被告於該給付範圍內同免責任；(四)願供擔保
    ，以代釋明，請准宣告假執行。經核，原告所為訴之變更，
    合於前揭法條規定，並無被告所不爭執，應予准許，合先敘
    明。
貳、實體部分：
一、原告主張：訴外人周銘嘉係原告姊夫尤豐彥之多年朋友，嗣
    於88年間，偕同被告劉錦川持用訴外人大陸發展有限公司（
    下稱大陸公司）所簽發，並經周銘嘉及被告劉錦川背書之88
    年12月31日期，票面金額港幣60萬2800元、台灣銀行香港分
    行為付款人之支票一紙，託由尤豐彥介紹向原告調借現款，
    惟因屆期未能清償，經雙方於89年8 月21日簽訂債權認證書
    ，協議確認債務之本息為248 萬元，並約定應在90年8 月21
    日前清償，利息按年息10％計算，如違約則加計年息10％之
    違約金（下稱系爭債務），茲既被告劉錦川及周銘嘉為大陸
    公司之連帶保證人，依法即應負連帶保證責任。又周銘嘉業
    於94年12月20日死亡，被告周鼎毓、羅雪子、周聖凱、周姿
    伶、周淑玲為周銘嘉之限定繼承人，即應對系爭債務於繼承
    被繼承人周銘嘉遺產範圍內負連帶清償責任。至於，周銘嘉
    於90年3 月31日向原告與訴外人尤俐仁所簽認之債權確認書
    ，並未包括系爭債務在內，且原告於97年5 月6 日將鈞院90
    年度促字第34365 號支付命令所載債權及90年3 月31日周銘
    嘉所簽認之債權讓與尤國寶時，亦未包含雙方89年8 月21日
    確認之系爭債務。為此，爰依消費借貸、連帶保證及繼承之
    法律關係，請求被告負不真連帶清償債務之責任等語。並聲
    明：
    (一)被告劉綿川應給付原告248 萬元，並自93年12月15日起至
      清償日止，按年息5 ％計付利息，及按年息10％計付違約
      金。
    (二)被告周鼎毓、羅雪子、周聖凱、周姿伶、周淑玲應於繼承
      被繼承人周銘嘉遺產範圍內，與被告劉綿川連帶給付原告
      248 萬元，並自93年12月15日起至清償日止，按年息5 ％
      計付利息，及按年息10％計付違約金。
    (三)前二項被告其中一人為給付，其餘被告於該給付範圍內同
      免責任。
    (四)願供擔保，以代釋明，請准宣告假執行。
二、被告部分：
    (一)被告劉錦川則以：原告僅舉被告所簽立之債權認證，即逕
      行主張兩造存在所謂消費借貸以請求清償債務，顯有未洽
      ，其仍盡應負之舉證責任。又被告多年前中風，並領有殘
      障手冊，目前身體狀況欠佳，心智程度顯低於一般人，已
      無法正常言語及表達意見等語，資為抗辯。
    (二)被告周鼎毓、羅雪子、周聖凱、周姿伶、周淑玲則以：
      原告所主張之系爭債務，業經原告之夫尤豐彥於97年5 月
      6 日以原告及尤俐仁之共同代理人名義，將「原告與尤俐
      仁二人共同之債權合計8786萬5000元，及自90年3 月31日
      起至清償日止，按年息5 ％計算利息，扣除在91年4 月15
      日拍賣抵押物分配價金受償286 萬9386元，及95年11月22
      日由周銘嘉全體限定繼承人代表周鼎毓與尤俐仁簽訂協議
      時清償50萬元後，其餘依協議尚未清償之本金及利息債權
      」等債權，以3000萬元折讓與尤國寶，原告亦已獲取價金
      3000萬元之價款，嗣被告等業已清償尤國寶3000萬元，是
      原告對周銘嘉之債權既因全部折價讓與尤國寶，並將債權
      證明該債權確認書交付予尤國寶，其債權關係應已消滅，
      原告即不得重複向被告請求；嗣後雖因尤國寶疏忽將已收
      受之債權確認書交付予原告持有，導致原告就同一債權重
      為請求，非但違背誠信用原則，且有權利行使之濫用，是
      其提起本件訴訟顯然欠缺權利保護要件。又原告於98年12
      月14日起訴時，係訴請自90年8 月22日起至清償日止之利
      息，惟此逾5 年之部分利息時效消滅，且原告請求之違約
      金過高，法院得酌減至相當之數額等語，資為抗辯。
    (三)均聲明：原告之訴及其假執行之聲請均駁回；如受不利判
      決，願供擔保請准宣告免為假執行。
三、兩造不爭執之事實：
    (一)訴外人大陸發展有限公司邀被告劉錦川及訴外人周銘嘉連
      帶保證人向原告借款共248 萬元（見原證2 ）。
    (二)被告周鼎毓、被告羅雪子、被告周聖凱、被告周姿伶、被
      告周淑玲為周銘嘉之限定繼承人（見原證3 ）。
    (三)原告及訴外人尤俐仁、尤豐彥（即甲方）與尤國寶（即乙
      方）簽訂債權讓與契約書，周鼎毓為見證人之一，第2 條
      約定甲方依本院90年度促字第34365 號支付命令所載，對
      債務人周銘嘉所有債權「本金8786萬5000元，及自民國90
      年3 月31日起至清償日止，按年息5 ％計算利息，扣除在
      91年4 月15日拍賣抵押物分配價金受償286 萬9386元，及
      95年11月22日由周銘嘉全體限定繼承人代表周鼎毓與尤俐
      仁簽訂協議時清償50萬元後，其餘依協議尚未清償之本金
      及利息債權，全部讓與乙方取得。」（見原證9、被證1）
      。
四、本件兩造爭執之要旨：
    原告之上開債權是否已經讓與尤國寶？其請求被告負不真正
    連帶清償責任有無理由？
五、得心證之理由：
    (一)按「解釋契約，固須探求當事人立約時之真意，不能拘泥
      於契約之文字，但契約文字業已表示當事人真意，無須別
      事探求者，即不得反捨契約文字而更為曲解」，最高法院
      17年度上字第1118號判例可資參照。次按「解釋意思表示
      ，應探求當事人之真意，不得拘泥於所用之辭句，民法第
      98條定有明文。意思表示解釋之客體，為依表示行為所表
      示於外部之意思，而非其內心之意思，當事人為意思表示
      時，格於表達力之不足及差異，恆須加以闡釋，至其內心
      之意思，既未形之於外，尚無從加以揣摩；故在解釋有對
      話人之意思表示時，應以在對話人得了解之情事為範圍，
      表意人所為表示行為之言語、文字或舉動，如無特別情事
      ，應以交易上應有之意義而為解釋，如以與交易慣行不同
      之意思為解釋時，限於對話人知其情事或可得而知，否則
      仍不能逸出交易慣行的意義；解釋意思表示端在探求表意
      人為意思表示之目的性及法律行為之和諧性，解釋契約尤
      須斟酌交易上之習慣及經濟目的，依誠信原則而為之；關
      於法律行為之解釋方法，應以當事人所欲達到之目的、習
      慣、任意法規及誠信原則為標準，合理解釋之，其中應將
      目的列為最先，習慣次之，任意法規又次之，誠信原則始
      終介於其間以修正或補足之」，最高法院88年度台上字第
      1671號判決意旨亦可參照。
    (二)被告雖辯稱原告所主張之債權，業以3000萬元折讓與尤國
      寶，被告亦已清償完畢，原告對被告之債權關係即已消滅
      ，自不得重複向被告請求云云。惟查，依原告及尤俐仁與
      尤國寶所簽定之債權讓與契約書第二條債權讓與標的之約
      定：「債權所有人甲方（即原告、尤俐仁）依台灣台北地
      方法院90年度促字第34365 號支付命令所載，對債務人周
      銘嘉所有債權『本金8786萬5000元，及自民國90年3 月31
      日起至清償日止，按年息5 ％計算利息』扣除於91年4 月
      15日拍賣抵押物分配價金受償286 萬9386元及95年11月22
      日由周銘嘉全體限定繼承人代表周鼎毓與尤俐仁簽訂協議
      時清償50萬元後，其餘依協議尚未清償之本金及利息債權
      ，全部讓與乙方取得。」等語（見本院卷第55頁），可知
      原告及尤俐仁所讓與尤國寶之債權標的乃係本院90年度促
      字第34365 號支付命令所載（見本院卷第53頁），對於周
      銘嘉之債權8786萬5000元，並扣除該支付命令上記載經強
      制執行程序獲分配之286 萬9386元及被告周鼎毓所清償之
      50萬元，是該讓與予尤國寶之債權堪認係原告及尤俐仁共
      同對於周銘嘉之債權8786萬5000元。而該債權讓與契約除
      以本院支付命令及確定證明書為附件外，尚有周銘嘉所簽
      發債權確認書為契約附件，則依周銘嘉所簽發之債權確認
      書記載：「茲因本人自民國83年間起，陸續拿支票交付尤
      俐仁、張玲玲代為調借現款，並且提供本人所有不動產設
      定抵押權新臺幣3000萬元供擔保後，又再繼續向其借款，
      惟因本人及方雲、葉條修等人簽發經本人背書之支票遭退
      票，嗣經簽發商業本票作借據取回退票，本票至今共三張
      ，發票日期各為87年4 月30日、87年10月31日、87年12月
      31日，票面金額各為2900萬元、2200萬元、2316萬元，共
      計債權7416萬元整，均未清償。現經徵得債權人同意前述
      債權按年息8 ％計算，至89年12月31日止本息共計8786萬
      5000元。本人一定儘快清償，恐口說無憑特立此據交債權
      人收執。」等語（見本院卷第40頁），核與前揭支付命令
      及債權讓與契約之標的金額均屬相符，且原告亦提出如債
      權確認書所稱之三紙本票卷在為佐（見本院卷第42至44頁
      ），可知，原告及尤俐仁讓與予尤國寶之共同債權8786萬
      5000元，應係周銘嘉因積欠原告及尤俐仁前揭三紙本票對
      金額所衍生之債權金額及遲延利息。
    (三)復依原告另提出之債權認證書：「本人因為曾經委託尤豐
      彥代向張玲玲調借現款積欠本利未償，簽發給1999年12脫
      31日期臺灣銀行香港分行港幣60萬2800元支票壹張，屆期
      未能清償。現徵得債權人諒解，取回該張由大陸發展有限
      公司簽發劉錦川及周銘嘉背書之支票壹張。前開債務本息
      折合248 萬元整，定於民國90年8 月21日清償，並按照年
      息10％計算。如果違約另加給違約金按年息10％計算，絕
      不食言。」等情（見本院卷第6 頁），可知原告於本件訴
      訟所請求者，乃係被告劉錦川及周銘嘉對大陸公司因積欠
      原告款項所負之連帶保證人責任，債權人係尤豐彥及原告
      ，此與前揭債權讓與契約之讓與人即債權人為尤俐仁與原
      告並不相符，況依被告聲請傳喚之證人尤豐彥於本院99年
      8 月23日言詞辯論期日到場證述：「一部分的債權賣給證
      人尤國寶。關於台北地方法院90年促字第34365 號支付命
      令內所記載的債權剩下的債權賣給證人尤國寶，…」、「
      簽債權讓與契約書時，已經把債權憑證都記載在附件，所
      以附件內沒有包括本案的借款相關資料，自然不包括在讓
      與契約書的範圍內。」等情，職是原告本件請求之債權資
      料既不在債權讓與契約之附件範圍，而本件借款人為原告
      及尤豐彥，亦非該債權讓與契約所載之原告及尤俐仁，遑
      論債權發生之原因事實更非相符，則依首揭解釋契約意旨
      之原則，本院尚難認本件原告請求之債權業已讓與尤國寶
      ，被告此部分所辯，洵不足取。
    (四)次按，連帶保證者，乃保證人與主債務人連帶負債務履行
      責任之保證，具有連帶債務之性質。又保證債務，除契約
      另有訂定外，包含主債務之利息、違約金、損害賠償及其
      他從屬於主債務之負擔；數人保證同一債務者，除契約另
      有訂定外，應連帶負保證責任；另連帶債務之債權人，得
      對債務人中之一人或數人，同時或先後請求全部或一部之
      給付，民法第740 條、第748 條、第273 條第1 項分別定
      有明文。再繼承人自繼承開始時，除本法另有規定外，承
      受被繼承人財產上之一切權利、義務；繼承人對於被繼承
      人之債務，負連帶責任；繼承人得限定以因繼承所得之遺
      產償還被繼承人之債務，民法第1148條第1 項、第1153條
      第2 項及第1154條第1 項分別定有明文。經查：
      (1)被告劉錦川雖辯稱原告應就「被告與原告間有借貸之合
        意」及「原告交付港幣60萬2800元予被告」之事實負舉
        證責任云云。惟原告既已提出債權認證書及本票為據（
        見本院卷第6 頁），且被告劉錦川亦未否認債權認證書
        上關於連帶責任欄位簽名之真正，則依民法第277 條舉
        證責任分擔之原則及民事優勢證據原則，堪認原告主張
        為真實。而依債權認證書之記載，大陸公司計積欠原告
        248 萬元及自90年8 月22日起之利息、違約金未清償，
        被告劉錦川為本件債權之連帶責任人，依前揭法條規定
        ，原告即得請求被告錦川負連帶清償責任。
      (2)另周銘嘉已於94年12月20日死亡，被告周鼎毓、羅雪子
        、周聖凱、周姿伶、周淑玲為周銘嘉之限定繼承人，為
        兩造所不爭執，且系爭債務係於周銘嘉死亡前發生之借
        款債務，則依前揭法條規定，渠等自應依連帶保證及限
        定繼承之法律關係，於繼承周銘嘉之遺產範圍內，就周
        銘嘉對債權認證書應負之連帶清償責任負連帶清償之責
        。
    (五)至於被告雖就利息部分為時效抗辯，惟原告已將利息減縮
      自98年12月14日提起本件訴訟起回溯5 年之利息，則原告
      請求利息部分並罹於民法第126 條規定之5 年短期時效期
      間，被告此部分所辯尚無足採。被告復又辯稱違約金過高
      ，應予酌減云云。惟按約定之違約金額過高者，法院得減
      至相當之數額，為民法第252 條所明定，此規定乃係賦與
      法院得依兩造所提出之事證資料，斟酌社會經濟狀況並平
      衡兩造利益而為妥適裁量、判斷之權限，非謂法院須依職
      權蒐集、調查有關當事人約定之違約金額是否有過高之事
      實，而因此排除債務人就違約金過高之利己事實，依辯論
      主義所應負之主張及舉證責任。況違約金之約定，為當事
      人契約自由、私法自治原則之體現，雙方於訂約時，既已
      盱衡自己履約之意願、經濟能力、對方違約時自己所受損
      害之程度等主、客觀因素，本諸自由意識及平等地位自主
      決定，除非債務人主張並舉證約定之違約金額過高而顯失
      公平，法院得基於法律之規定，審酌該約定金額是否確有
      過高情事及應予如何核減至相當數額，以實現社會正義外
      ，當事人均應同受該違約金約定之拘束，法院亦應予以尊
      重，始符契約約定之本旨。而查，本件原告依該債權認證
      書約定，請求按年息10％計算之違約金，該等約定方式於
      消費借貸關係為所常見，並無過高之處；且債務人本於消
      費借貸關係，本即有依約履行之義務，於違反此義務時，
      自應依約受罰而給付違約金，此乃私法自治與契約自由原
      則之具體實現。雙方於訂約，既已盱衡自己履約之意願、
      經濟能力、對方違約時自己所受損害之程度等主、客觀因
      素，本諸自由意識及平等地位自主決定，設債務人於訂立
      契約後違約時，復得任意指謫原約定之違約金過高，而要
      求核減，此無疑將使債務人不履行契約之不利益歸由債權
      人分攤，不僅有礙交易安全，且對債權人難謂公平。是被
      告請求酌減本件違約金，亦無足取。
六、綜上所述，原告之上開債權既未讓與予尤國寶，且被告就利
    息時效消滅及違約金過高之抗辯，亦屬無據。是以，原告依
    消費借貸及連帶保證之法律關係，請求被告劉錦川給付如主
    文第一項所示聲明；及依消費借貸、連帶保證及繼承之法律
    關係，請求被告周鼎毓、羅雪子、周聖凱、周姿伶、周淑玲
    於繼承被繼承人周銘嘉遺產範圍內，連帶給付原告如主文第
    二項所示聲明，且上開被告如其中一人為給付時，其餘被告
    於該給付範圍內同免責任，為有理由，應予准許。
七、假執行之宣告：兩造均陳明願供擔保請准宣告假執行或免為
    假執行，經核並無不合，爰分別酌定相當擔保金額准許之。
八、本件事證已臻明確，兩造其餘攻擊防禦方法，核與判決結果
    不生影響，爰不一一論述，併此敘明。
九、據上論結，本件原告之訴為有理由，依民事訴訟法第78條、
    第85條第2 項、第390 條第2 項、第392 條第2 項規定，判
    決如主文。
中    華    民    國    99    年    9     月    8     日
                  民事第四庭    法  官  趙子榮
以上正本係照原本作成
如對本判決上訴，須於判決送達後20日內向本院提出上訴狀。如
委任律師提起上訴者，應一併繳納上訴審裁判費。
中    華    民    國    99    年    9     月    8     日
                                書記官  謝榕芝

司法院資訊處製作；財團法人民間司法改革基金會備份。
